臺灣高等法院臺中分院民事判決　　　　100年度醫上易字第4號
上　訴　人　高瑋儀
　　　　　　高瑋婷
兼　共　同
訴訟代理人　黃秀枝
被 上 訴人　行政院國軍退除役官兵輔導委員會埔里榮民醫院
法定代理人　呂炳榮
被 上 訴人　林仁智
　　　　　　源嘉鳳
　　　　　　黃水元
上四人共同
訴訟代理人　黃清濱律師
複 代 理人　謝文明律師
上列當事人間請求侵權行為損害賠償事件，上訴人對於民國100
年2月24日臺灣南投地方法院99年度醫字第5號第一審判決提起上
訴，本院於100年10月18日言詞辯論終結，判決如下：
    主  文
上訴及假執行之聲請均駁回。
第二審訴訟費用由上訴人負擔。
    理  由
甲、程序方面
    被上訴人未於言詞辯論到場，核無民事訴訟法第386條所列
    各款情形，茲依上訴人之聲請，由其一造辯論而為判決。
乙、實體方面
一、上訴人主張：
  (一)病患高明吉為被上訴人黃秀枝之夫，被上訴人高瑋儀、高瑋
    婷之父；被上訴人林仁智、源嘉鳳、黃水元均為被上訴人行
    政院退除役官兵輔導委員會埔里榮民醫院（下稱埔里榮民醫
    院）僱用之醫師，上訴人黃秀枝亦於被上訴人埔里榮民醫院
    所屬護理之家擔任護士。病患高明吉，於民國（下同）97年
    3月28日中午與同事在餐廳聚餐，至同日下午2時許感覺喉嚨
    不舒服，下午5時返家後因感喉嚨疼痛，上訴人黃秀枝認為
    有就診之必要，遂開車帶訴外人高明吉前往被上訴人埔里榮
    民醫院急診室就醫，當時高明吉意識清楚，血氧飽含度（
    SpO2）為92%，尚能自然呼吸，由急診室主治醫師即被上訴
    人林仁智、源嘉鳳診視，嗣於同日下午6時13分高明吉拒絕
    蒸氣吸入，拒絕氧氣使用，躁動不安，被上訴人源嘉鳳於同
    日下午6時15分立即召喚訴外人張正一醫師協助施行甲狀軟
    骨氣切術，至下午6時26分完成氣管切開術，且開始用呼吸
    器。高明吉於完成氣切手術到急診室將近35分鐘之時間，其
    血氧飽和度均未顯著提高，被上訴人源嘉鳳、黃水元立即採
    取另一種經口氣管內管插管的方式，以嘗試使用另一種方式
    提高血液之血氧飽和度，惟高明吉經更換經口氣管內管，血
    氧飽和度仍未見顯著提升，僅能仰賴呼吸器呼吸，於同日下
    午7時40分許，訴外人張正一醫師建議轉診，高明吉於轉診
    過程中停止心跳，迨救護車到達臺中榮民總醫院，病患高明
    吉經急救，雖回復心跳，但仍於97年3月30日凌晨3時10分因
    急性呼吸衰竭死亡。
  (二)於轉診過程中，被上訴人埔里榮民醫院竟以小型救護車載運
    ，因救護車設備不足，轉診途中高明吉盜汗嚴重、心跳逐漸
    減弱，上訴人黃秀枝請隨車護士為其量血壓，護士竟找不到
    血壓計，而高明吉心跳逐漸減弱，隨車護士亦無因應之道，
    致救護車抵達臺中榮民總醫院前已死亡。危急病人在接受原
    診治醫療院所轉診而轉往其他醫療院所之過程，其使用載具
    設備完善與安全性，及此轉送過程之持續性病人生命存活的
    醫療照護責任，是原診治醫療院所應對危急病人醫療照護之
    延伸，須對病人盡到最完善醫療照護責任，於救護車上應具
    備對病人生命徵候監測生理監視儀，且須確實使用在病人身
    上持續監測。惟於高明吉被轉院過程中，並未對其施予必要
    之生命跡象監測，及施予必要之搶救生命的救命術。又被上
    訴人僅提及高明吉於埔里榮民醫院急診室之處置，對於轉診
    過程中仍應提供與維持危急病人生命維持之照護責任及必要
    急救措施卻隻字未提，被上訴人於本件病患轉診過程中有極
    大之疏失。高明吉因被上訴人林仁智、源嘉鳳、黃水元之醫
    療疏失致死亡，而被上訴人埔里榮民醫院為林仁智、源嘉鳳
    、黃水元之僱用醫院，自應連帶負損害賠償責任，爰依民法
    第184條第1項、第188條第1項、第192條第1項、第194條規
    定，請求被上訴人連帶給付上訴人黃秀枝喪葬費用10萬元及
    精神慰撫金30萬元；被上訴人連帶給付上訴人高瑋儀、高瑋
    婷精神慰撫金各30萬元，並聲明如後述上訴聲明第2項所示
    。
二、被上訴人則以：本件病患係屬急重症之病患〔病患肺部有嚴
    重浸潤，有成人呼吸窘迫症候群（ARDS）之可能〕，而被上
    訴人埔里榮民醫院僅係屬地區醫院，並無法提供病患完整之
    治療，故本件轉送台中榮民總醫院實具有必要性。況病患經
    被上訴人等極力搶救後，於當日成功完成甲狀軟骨氣切手術
    ，並開始使用呼吸器（氧氣面罩）進行氧合治療，病患之意
    識仍達E2M5VT，是被上訴人等於病患轉送台中榮民總醫院前
    已盡力防免病患之缺氧問題（蓋因過敏而造成嚴重的缺氧，
    不單單只是心肌缺氧，全身組織器官也都會有缺氧情形，因
    此建立呼吸道即為首要且必要之緊急醫療行為），並已為適
    當之急救以穩定病患之生命徵象後，經被上訴人源嘉鳳醫師
    向家屬解釋病情後，徵得家屬同意，並經被上訴人林仁智醫
    師先聯絡台中榮民總醫院確定可以轉院後，即指派隨車護士
    協同家屬轉送台中榮民總醫院接受治療。復依行政院國軍退
    除役官兵輔導委員會臺中榮民總醫院99年4月14日中榮醫企
    字第0990006082號函說明項二指出：病患於97年3月29日自
    埔里轉院至本院急診時，已經過緊急急救及緊急氣管切開術
    並以呼吸器支持其氧氣及呼吸…，亦可證於轉診過程中，被
    上訴人等已盡力積極給予呼吸器以支持其氧氣及呼吸防免病
    患之缺氧問題，且轉診過程亦均符合標準流程，並無任何延
    誤。然病患之病情本屬嚴重，且其病程發展迅速，變化甚大
    ，後雖經台中榮民總醫院醫療團隊之積極治療，仍不治死亡
    。本件病患之轉診過程並無疏失，且病人在轉送台中榮民總
    醫院過程中，於救護車上發生心肌缺氧，與埔里榮民醫院急
    診室醫師林仁智、醫師源嘉鳳當時之醫療急救行為無關，病
    人之死亡，與醫師林仁智及醫師源嘉鳳之醫療行為無關，病
    患於救護車上發生心肌缺氧，亦無法歸責於被上訴人等。再
    者，對於病患在轉送過程中，縱使有測量病患之生命跡象、
    血壓、脈搏等，仍無法避免發生死亡之結果。綜上所述，被
    上訴人等對病患高明吉之醫療處置並無不當或過失，且病患
    死亡之發生與被上訴人等之行為亦無因果關係，上訴人等自
    無民法第184條、第192條、第194條之侵權行為損害賠償請
    求權，其僱用人即被上訴人埔里榮民醫院亦無需依民法第18
    8條第1項規定負連帶賠償責任，上訴人等請求被上訴人等賠
    償損害，顯無理由。
三、原審為上訴人全部敗訴之判決，上訴人不服提起上訴，聲明
    求為判決：(1)原判決廢棄。(2)被上訴人應連帶給付上訴人黃
    秀枝喪葬費用10萬元、精神慰撫金30萬元；被上訴人應連帶
    給付上訴人高瑋儀、上訴人高瑋婷精神慰撫金各30萬元；及
    均自起訴狀繕本送達之翌日起至清償日止按年息5%計算之利
    息。(3)上訴人願供擔保，請准宣告假執行。而被上訴人則答
    辯聲明：(1)上訴駁回；(2)如受不利益之判決，願供擔保請准
    免為假執行。
四、兩造經本院整理及簡化爭點，並告知爭點整理協議與爭點整
    理結果效力之不同後，同意成立爭點整理協議如下：
  (一)兩造不爭之事項：
  (1)病患高明吉於97年3月28日下午6時10分由上訴人黃秀枝送至
    被上訴人埔里榮民醫院急診室就醫，當時其血氧飽含度（Sp
    O2）為92%，尚能自然呼吸，由急診室主治醫師即被上訴人
    林仁智、源嘉鳳診視，嗣於同日下午6時13分高明吉拒絕蒸
    氣吸入，拒絕氧氣使用，躁動不安，被上訴人源嘉鳳於同日
    下午6時15分立即召喚訴外人張正一醫師協助施行甲狀軟骨
    氣切術，至下午6時26分完成氣管切開術，且開始用呼吸器
    。
  (2)病患高明吉於完成氣切手術到急診室將近35分鐘之時間，其
    血氧飽和度均未顯著提高，被上訴人源嘉鳳、黃水元立即採
    取另一種經口氣管內管插管的方式，以嘗試使用另一種方式
    提高血液之血氧飽和度，惟病患高明吉經更換經口氣管內管
    ，血氧飽和度仍未見顯著提升，僅能仰賴呼吸器呼吸，於同
    日下午7時40分許，訴外人張正一醫師建議轉診，高明吉於
    轉診過程中停止心跳，迨救護車到達臺中榮民總醫院，病患
    高明吉經急救，雖回復心跳，但仍於97年3月30日凌晨3時10
    分因急性呼吸衰竭死亡。
  (二)兩造爭執之事項：
  (1)被上訴人有無上訴人主張之下列過失行為？
    在病患當時病況未穩定時，被上訴人建議轉診顯有過失。
    在轉診路程中，於救護車上隨車護理人員未能量病患之血
      壓脈搏，亦有過失。
  (2)上訴人請求被上訴人依民法第184 條、第188 條負損害賠償
    責任，有無理由？
  (三)兩造不再提出其他爭點。
五、本院得心證之理由：
  (一)上訴人主張病患高明吉於97年3月28日下午6時10分由上訴人
    黃秀枝送至被上訴人埔里榮民醫院急診室就醫及如前揭不爭
    執事項(1)診治情形等情，業為兩造所不爭，故應堪採信。上
    訴人於原審雖主張被上訴人就病患高明吉之前揭氣切手術，
    應有過失等情，然經原審判決不予採認後，上訴人於本院就
    前揭過失事實，已不再主張，核先敘明。
  (二)上訴人於本院雖主張：被上訴人於高明吉病況未穩定時，建
    議轉診顯有過失；另於轉診路程中，於救護車上隨車護理人
    員未能量病患之血壓脈搏，亦有過失等情，然為被上訴人所
    否認。經查：
  (1)病患高明吉於當日完成氣切手術到急診室將近35分鐘之時間
    ，其血氧飽和度均未顯著提高，被上訴人源嘉鳳、黃水元立
    即採取另一種經口氣管內管插管的方式，以嘗試使用另一種
    方式提高血液之血氧飽和度，惟病患高明吉經更換經口氣管
    內管，血氧飽和度仍未見顯著提升，僅能仰賴呼吸器呼吸等
    情，業為兩造所不爭，又行政院衛生署醫事審議委員會（下
    稱醫審會）鑑定意見認為：「若只是單純腦部缺氧，在急救
    後昏迷指數仍可達到E2M5VT之情況下，仍有極大機會恢復。
    但病人胸部X光檢查，呈現肺部有浸潤及有肺水腫之現象，
    此表示雖然呼吸道已建立，但因過敏反應造成之氣管攣縮（
    Bronch ospasm）仍持續並影響心臟，造成心肌缺氧。病人
    在轉送臺中榮民總醫院過程中，共計1小時12分，於救護車
    上發生心肌缺氧，與埔里榮民醫院急診室醫師林仁智、源嘉
    鳳當時之醫療急救行為無關」，此有醫審會鑑定書附於原審
    卷內足稽（見原審卷第97頁背面），本院審酌前揭鑑定意見
    ，認：病患高明吉經被上訴人源嘉鳳、黃水元立即採取經口
    氣管內管插管的方式處理後，嚐試提高病患血液之血氧飽和
    度，然血氧飽和度仍未見顯著提升，僅能仰賴呼吸器呼吸，
    且因病患高明吉胸部X光檢查，呈現肺部有浸潤及有肺水腫
    之現象，此表示病患可能屬於成人呼吸窘迫症候群，訴外人
    王正一醫師考量被上訴人埔里榮民醫院僅係屬地區醫院，並
    無法提供病患完整之治療，為防免病患高明吉因過敏反應造
    成之氣管攣縮將持續影響心臟，最後可能造成心肌缺氧，建
    議上訴人黃秀枝將病患轉送台中榮民總醫院院治療，而病患
    當時意識仍達E2M5VT，病況尚非不適合轉診，故本件訴外人
    王正一建議轉診，應有其必要性，並無過失，上訴人主張被
    上訴人埔里榮民醫院於病患病情不穩定時，貿然轉診而有過
    失云云，不足採信。
  (2)又病患高明吉之病情係因過敏反應造成之氣管攣縮，雖然被
    上訴人源嘉鳳、黃水元為病患建立呼吸道後，病患之血氧濃
    度仍未提高，前揭過敏反應將持續影響心臟，最後可能造成
    心肌缺氧等情，已如前述，故病患高明吉於轉診途中發生嚴
    重盜汗、心跳逐漸減弱，於抵達台中榮民總醫院前已無心跳
    ，乃屬前揭過敏反應影響心臟所發生之結果，縱使轉診途中
    隨車救護人員為病患量血壓、脈搏或施予急救，亦無法避免
    「過敏反應造成氣管攣縮，進而影響心臟造成心肌缺氧，心
    跳逐漸減弱而終致無心跳」之結果，而上訴人於本院亦承認
    ：隨車救護人員縱使施予急救，確實仍無法避免死亡之結果
    等語（見本院卷第63頁），故上訴人主張轉診之隨車人員未
    對病患施予必要急救措施而有過失，即無從採認。
  (三)綜上所述，本院對於上訴人因病患高明吉突然因病就醫死亡
    ，承受喪夫、喪父之苦痛，雖能感同身受，然上訴人主張被
    上訴人對於病患高明吉之死亡有過失侵權行為，則顯乏證據
    證明，故不足採信。從而上訴人請求被上訴人連帶損害賠償
    ，即無理由，不應准許。原審為上訴人敗訴之判決及駁回其
    假執行之聲請，並無不合。上訴意旨指摘原判決不當，求予
    廢棄改判，為無理由，應予駁回。上訴人之請求既無理由，
    其於第二審假執行之聲請亦失所附麗，自應併予駁回。
丙、據上論結，本件上訴均為無理由，依民事訴訟法第463條、
    第385條第1項前段、第449條第1項、第78條、第85條第1項
    ，判決如主文。
中    華    民    國   100    年    11    月    1     日
                民事第七庭    審判長法  官  饒鴻鵬
                                    法  官  張瑞蘭
                                    法  官  陳毓秀
以上正本係照原本作成。
不得上訴。
                                    書記官  高勳楠
中    華    民    國   100    年    11    月    2     日
                                                      Ｓ